ACORDAO-COMPLETO-2527716

ACÓRDÃO 2411/2022 ATA 15/2022 - SEGUNDA CÂMARA

VISTOS, relatados e discutidos estes autos referentes à Tomada de Contas Especial instaurada pelo Ministério do Turismo em razão da não comprovação da regular aplicação dos recursos repassados pela União mediante o Convênio 01477/2008 (SIAFI 701880) , celebrado com o município de Sebastianópolis do Sul/SP, tendo por objeto a "Realização da Semana Pré-Reveillon nos dias 28/12/2008, 29/12/2008 e 30/12/2008, na Praça Central do Município";
ACORDAM os Ministros do Tribunal de Contas da União, reunidos em Sessão da 2ª Câmara, ante as razões expostas pelo relator, em:
9.1. com fulcro nos arts. 1º, inciso I, 16, inciso III, alínea "c", 19, caput, e 23, inciso III, da Lei 8.443/1992, julgar irregulares as contas do Sr. José Antônio Abreu do Valle, e condená-lo ao pagamento da quantia especificada a seguir, atualizada monetariamente e acrescida dos juros de mora, calculados a partir da data indicada, até a da efetiva quitação, fixando-lhe o prazo de 15 (quinze) dias, a contar da notificação do presente acórdão, para que comprove, perante o Tribunal, o recolhimento do débito aos cofres do Tesouro Nacional, nos termos do art. 214, inciso III, alínea "a", do Regimento Interno do TCU;
	Data de ocorrência
	Valor histórico (R$) 
	Identificador da parcela

	13/1/2009
	100.000,00
	D1

9.2. autorizar, desde logo, a cobrança judicial da dívida, caso não atendida a notificação, nos termos do art. 28, inciso II, da Lei 8.443/1992;
9.3. autorizar o pagamento parcelado da dívida, caso requerido, em até 36 (trinta e seis) parcelas mensais e consecutivas, nos termos do art. 26 da Lei 8.443/1992, c/c o art. 217 do Regimento Interno/TCU, fixando o vencimento da primeira parcela em 15 (quinze) dias, a contar do recebimento da notificação do acórdão, e o das demais a cada 30 (trinta) dias, devendo incidir sobre cada parcela os respectivos encargos, na forma prevista na legislação em vigor;
9.4. alertar o responsável de que a falta de comprovação do recolhimento de quaisquer parcelas importará no vencimento antecipado do saldo devedor, nos termos do § 2º do art. 217 do Regimento Interno/TCU;
9.5. encaminhar cópia do presente acórdão à Procuradoria Regional da República no Estado de São Paulo, para as providências cabíveis, nos termos do § 7º, in fine, do art. 209 do Regimento Interno/TCU;
9.6. dar ciência desta deliberação ao responsável e ao Ministério do Turismo.

Tomada de contas especial instaurada por Ministério do Turismo, em desfavor de José Antônio Abreu do Valle (CPF: 047.460.478-04), em razão de não comprovação da regular aplicação dos recursos repassados pela União realizadas por meio do Convênio 01477/2008, registro Siafi 701880, (peça 54) firmado entre o Ministério do Turismo e município de Sebastianópolis do Sul - SP, e que tinha por objeto o instrumento descrito como Realização da Semana Pré-Reveillon nos dias 28/12/2008, 29/12/2008 e 30/12/2008 na Praça Central do Município

Segunda Câmara

Município de Sebastianópolis do Sul/SP.

3. Interessados/Responsáveis:
3.1. Interessado: Ministério do Turismo.
3.2. Responsável: José Antônio Abreu do Valle (XXX.460.478-XX).

13.1. Ministros presentes: Bruno Dantas (Presidente), Augusto Nardes, Aroldo Cedraz (Relator) e Antonio Anastasia.
13.2. Ministro-Substituto presente: André Luís de Carvalho.

AROLDO CEDRAZ

Adoto como Relatório a bem lançada instrução da auditora federal de controle externo responsável pelo exame do processo no âmbito da Secretaria de Recursos (peça 88) , cuja proposta de encaminhamento contou com a anuência do escalão dirigente da referida unidade técnica (peças 89/90) , bem assim do representante do Ministério Público de Contas (peça 91) :
"INTRODUÇÃO
1. Cuidam os autos de tomada de contas especial instaurada por Ministério do Turismo, em desfavor de José Antônio Abreu do Valle (CPF: XXX.460.478-XX) , em razão de não comprovação da regular aplicação dos recursos repassados pela União realizadas por meio do Convênio 01477/2008, registro Siafi 701880, (peça 54) firmado entre o Ministério do Turismo e município de Sebastianópolis do Sul - SP, e que tinha por objeto o instrumento descrito como "Realização da Semana Pré-Reveillon nos dias 28/12/2008, 29/12/2008 e 30/12/2008 na Praça Central do Município.".
HISTÓRICO
2. Em 8/12/2017, com fundamento na IN/TCU 71/2012, alterada pela IN/TCU 76/2016 e DN/TCU 155/2016, o dirigente da instituição Ministério do Turismo autorizou a instauração da tomada de contas especial (peça 23) . O processo foi registrado no sistema e-TCE com o número 1159/2019.
3. O Convênio 01477/2008, registro Siafi 701880, foi firmado no valor de R$ 111.600,00, sendo R$ 100.000,00 à conta do concedente e R$ 11.600,00 referentes à contrapartida do convenente. Teve vigência de 23/12/2008 a 23/2/2009, com prazo para apresentação da prestação de contas em 24/3/2009. Os repasses efetivos da União totalizaram R$ 100.000,00 (peça 9) .
4. A prestação de contas e complementações enviadas foram analisadas por meio dos documentos constantes nas peças 20 e 38.
5. O fundamento para a instauração da Tomada de Contas Especial, conforme consignado na matriz de responsabilização elaborada pelo tomador de contas, foi a constatação da seguinte irregularidade: 
Ausência parcial de documentação de prestação de contas dos recursos federais repassados ao Prefeitura Municipal de Sebastianópolis do Sul - SP, no âmbito do convênio descrito como "Realização da Semana Pré-Reveillon nos dias 28/12/2008, 29/12/2008 e 30/12/2008 na Praça Central do Município.".
6. O responsável arrolado na fase interna foi devidamente comunicado e, diante da ausência de justificativas suficientes para elidir a irregularidade e da não devolução dos recursos, instaurou-se a tomada de contas especial.
7. No relatório (peça 61) , o tomador de contas concluiu que o prejuízo importaria no valor original de R$ 100.000,00, imputando-se a responsabilidade a José Antônio Abreu do Valle, Prefeito, no período de 1/1/2009 a 31/12/2012, na condição de gestor dos recursos.
8. Em 5/5/2020, a Controladoria-Geral da União emitiu o relatório de auditoria (peça 63) , em concordância com o relatório do tomador de contas. O certificado de auditoria e o parecer do dirigente do órgão de controle interno concluíram pela irregularidade das presentes contas (peças 64 e 65) .
9. Em 28/5/2020, o ministro responsável pela área atestou haver tomado conhecimento das conclusões contidas no relatório e certificado de auditoria, bem como do parecer conclusivo do dirigente do órgão de controle interno, manifestando-se pela irregularidade das contas, e determinou o encaminhamento do processo ao Tribunal de Contas da União (peça 66) .
10. No âmbito deste Tribunal, após análise pela Secex/TCE (peças 70, 71 e 72) , foi promovida a citação do Sr. José Antônio Abreu do Valle, nos seguintes termos:
Débito relacionado somente ao responsável José Antônio Abreu do Valle (CPF: XXX.460.478-XX) , Prefeito, no período de 1/1/2009 a 31/12/2012, na condição de gestor dos recursos.
Irregularidade: não comprovação da execução física do objeto do convênio.
Evidências da irregularidade: documento técnico presente na peça 38.
Normas infringidas: Art. 37, caput, c/c o art. 70, parágrafo único, da Constituição Federal de 1988; art. 93, do Decreto-lei 200, de 25 de fevereiro de 1967; art. 50, §3º, da Portaria Interministerial 127/2008, e Termo do Convênio.
Cofre credor: Tesouro Nacional.
Valor atualizado do débito (sem juros) em 13/10/2021: R$ 205.540,00
Conduta: não apresentar imagens (fotografias ou filmagens) ou outros documentos que provassem a execução dos itens previstos no plano de trabalho e pagos com recursos do convênio.
Nexo de causalidade: A não apresentação de documentos que comprovassem a execução dos itens previstos no plano de trabalho resultou na presunção de dano ao erário.
Culpabilidade: não há excludentes de ilicitude, de culpabilidade e de punibilidade; é razoável supor que o responsável tinha consciência da ilicitude de sua conduta; era exigível conduta diversa da praticada, qual seja, comprovar por meio de documentos a efetiva execução de todos os itens previstos no plano de trabalho.
Irregularidade: não comprovação da execução financeira do objeto do convênio.
Evidências da irregularidade: documentos técnicos presentes nas peças 39 e 47.
Normas infringidas: Art. 37, caput, c/c o art. 70, parágrafo único, da Constituição Federal de 1988; art. 93, do Decreto-lei 200, de 25 de fevereiro de 1967; art. 50, §3º, da Portaria Interministerial 127/2008, e Termo do Convênio.
Cofre credor: Tesouro Nacional.
Valor atualizado do débito (sem juros) em 13/10/2021: R$ 205.540,00
Conduta: não comprovar o nexo de causalidade entre os recursos transferidos e as despesas efetuadas.
Nexo de causalidade: A não apresentação de documentos que comprovassem a execução financeira dos itens previstos no plano de trabalho resultou na presunção de dano ao erário.
Culpabilidade: não há excludentes de ilicitude, de culpabilidade e de punibilidade; é razoável supor que o responsável tinha consciência da ilicitude de sua conduta; era exigível conduta diversa da praticada, qual seja, comprovar por meio de documentos a efetiva execuçãofinanceira de todos os itens previstos no plano de trabalho.
11. Após o Pronunciamento da unidade, de 22/10/2021 (peça 72) , as comunicações foram efetivadas, conforme o seguinte documento:
	Responsável
	Documento
	Peça
	Dt da Ciência
	Peça

	José Antônio Abreu do Valle
	Ofício 60528/2021-Secomp-4
	74
	1/11/2021
	76

11.1.O responsável apresentou alegações de defesa à peça 79 a 86 a seguir analisadas.
ANÁLISE DOS PRESSUPOSTOS DE PROCEDIBILIDADE DA IN/TCU 71/2012
Avaliação de Viabilidade do Exercício do Contraditório e Ampla Defesa
12.1. Verifica-se que não houve o transcurso de mais de dez anos desde o fato gerador sem que tenha havido a notificação do responsável pela autoridade administrativa federal competente (art. 6º, inciso II, c/c art. 19 da IN/TCU 71/2012, modificada pela IN/TCU 76/2016) , uma vez que o fato gerador da irregularidade sancionada ocorreu em 13/1/2009, e o responsável foi notificado sobre as irregularidades pela autoridade administrativa competente conforme abaixo:
12.2. José Antônio Abreu do Valle, por meio do ofício acostado à peça 49, recebido em 31/10/2017, conforme AR (peça 51) .
Valor de Constituição da TCE 	
12.3. Verifica-se, ainda, que o valor atualizado do débito apurado (sem juros) em 1/1/2017 é de R$ 165.130,00, portanto superior ao limite mínimo de R$ 100.000,00, na forma estabelecida conforme os arts. 6º, inciso I, e 19 da IN/TCU 71/2012, modificada pela IN/TCU 76/2016. 
OUTROS PROCESSOS/DÉBITOS NOS SISTEMAS DO TCU COM OS MESMOS RESPONSÁVEIS
12.4.Informa-se que foi encontrado processo no Tribunal com o mesmo responsável:
	Responsável
	Processos

	José Antônio Abreu do Valle
	Processo 019.633/2015-7 [TCE, encerrado, "Tomada de Contas Especial instaurada pelo Ministério do Turismo contra a Prefeitura Municipal de Sebastianópolis do Sul/SP por não encaminhamento de documentação exigida para a prestação de contas (Proc 72031.007357/2011-23, Convênio 584/2009, SIAFI 703853) "]
Processo 005.156/2015-7 [TCE, encerrado, "Convênio 65/2008 (Siafi/Siconv. 623.786) firmado entre o Ministério do Turismo e o Município de Sebastianópolis do Sul/SP"]
Processo 012.396/2017-6 [CBEX, encerrado, "Cobrança Executiva de multa originária do (s) AC (s) AC-689-4/2017-1C, referente ao TC Processo 005.156/2015-7"]
Processo 006.461/2019-0 [CBEX, encerrado, "Cobrança Executiva de débito/multa originária do (s) AC (s) AC-15102-43/2018-1C, referente ao TC Processo 019.633/2015-7"]

12.5. A tomada de contas especial está, assim, devidamente constituída e em condição de ser instruída.
EXAME TÉCNICO
13. Alegações de defesa apresentadas pelo Sr. José Antônio Abreu do Valle (peças 79 a 86) :
13.1. Inicialmente, a defesa alegou a prescrição, com base no art. 205 do Código Civil, uma vez que o Convênio foi assinado em 23/12/2008, e o responsável foi oficialmente e legalmente intimado em 1/11/2021 (peça 76) . Dessa forma requereu a extinção do processo, sem resolução de mérito.
13.2. Adentrando no mérito, entende que, conforme documentação ora anexada, só há falhas que não podem comprometer a prestação de contas, pois existe documentação comprobatória da realização do evento, da Execução do Plano de Trabalho e da Execução Financeira. 	Nesse contexto, ressaltou que consta nos autos os documentos comprobatórios das peças 9, 15 e 36. 
13.4. Defendeu que, conforme Cláusula Décima Primeira dos termos do Convênio, a Prefeitura Municipal estava obrigada a manter os documentos comprobatórios do Convênio pelo prazo de dez anos, contudo como não se localizou documentos pertinentes na Prefeitura, o Requerido não pode ser responsabilizado pelo fato.
13.5. Por fim, requereu a Aprovação da Prestação de Contas do Convênio, com base princípios constitucionais da Razoabilidade e Proporcionalidade, entendendo que possíveis irregularidades formais não podem comprometer a regularidade. 
14. Análise:
14.1. Preliminarmente, quanto à citada prescrição suscitada pelo responsável em seus pedidos, temos que:
14.1.1. O Supremo Tribunal Federal - STF, no Recurso Extraordinário - RE 636.886, fixou a tese, com repercussão geral reconhecida, de que "é prescritível a pretensão de ressarcimento ao erário fundada em decisão de Tribunal de Contas" (Tema 899) . Em que pese o questionamento acerca da abrangência da tese ali firmada, confirmada em embargos declaratórios julgados em agosto de 2021, no sentido de que se circunscreveria apenas ao processo de execução da condenação imposta pelo TCU (ou seja, inaplicável à pretensão de ressarcimento exercida no processo "conhecimento" da TCE) , verifica-se que o STF, por meio de decisões prolatadas pelas suas duas turmas, tem decidido de forma reiterada que se aplica o prazo prescricional de 5 anos previsto na Lei 9.873/1999 às pretensões sancionatória e ressarcitória a cargo do Tribunal de Contas da União. 
14.1.2. Seja por aplicação direta ou por analogia, a orientação sufragada é no sentido de que o prazo de 5 anos é compatível com a tese de que a ação e a execução prescrevem no mesmo prazo (Súmula 150 do STF) , bem como com o fato de que a Lei 9.873/1999 - que regulamenta o exercício de ação punitiva pela Administração Pública Federal, direta e indireta - regeria integralmente a prescrição no âmbito do TCU. Quanto a este último aspecto, o Ministro Luís Roberto Barroso, no voto exarado no julgamento do MS 32.201, embora tenha advertido que a atuação do TCU, em sua acepção clássica, não se qualifica como exercício do poder de polícia, ressaltou que a Lei 9.873/1999 assumiria vocação regulatória geral da prescrição do exercício da competência sancionadora da Administração Pública, sendo sua disciplina aplicável a qualquer ação punitiva da Administração Pública Federal, exceto àquelas esferas em que exista regulamentação específica. Ademais, em virtude da autonomia científica do Direito Administrativo, não haveria razão plausível para suprimir a omissão da Lei Orgânica do Tribunal de Contas da União, no tocante ao estabelecimento de um prazo prescricional próprio, valendo-se das normas de direito civil, e não das de direito administrativo.
14.1.3. Eis algumas ementas que evidenciam o entendimento predominante do STF:
Ementa: AGRAVO REGIMENTAL EM MANDADO DE SEGURANÇA. TOMADA DE CONTAS ESPECIAL. TRIBUNAL DE CONTAS DA UNIÃO. CONDENAÇÃO A RESSARCIMENTO AO ERÁRIO. PRESCRIÇÃO. MARCO INTERRUPTIVO. ART. 2°, II, DA LEI 9.873/1999. ATO INEQUÍVOCO DE APURAÇÃO DO FATO. DISCUSSÃO. DIREITO LÍQUIDO E CERTO. DEMONSTRAÇÃO. INOCORRÊNCIA. SUBSISTÊNCIA DA DECISÃO AGRAVADA. AGRAVO A QUE SE NEGA PROVIMENTO. I - As razões do agravo regimental são inaptas para desconstituir os fundamentos da decisão agravada, que, por isso, se mantêm hígidos. II - Aplicando-se a regulamentação da Lei 9.873/1999 ao caso concreto, observa-se que a pretensão sancionatória do TCU, em relação aos atos praticados pelo impetrante, levando-se em consideração a ocorrência de 5 causas interruptivas da prescrição, não teria sido fulminada pelo decurso do tempo. III - A pretensão do recorrente, fundada na discussão sobre os fatos apontados como marcos interruptivos da prescrição da pretensão punitiva da Administração Pública, refoge aos estreitos limites do mandamus, ante a ausência de liquidez e certeza do direito pleiteado. IV - Agravo regimental a que se nega provimento. MS 36067 ED-AgR. Órgão julgador: Segunda Turma. Relator (a) : Min. RICARDO LEWANDOWSKI. Julgamento: 18/10/2019
Ementa: AGRAVO REGIMENTAL EM RECLAMAÇÃO. TRIBUNAL DE CONTAS DA UNIÃO. TOMADA DE CONTA ESPECIAL. PRESCRIÇÃO DA PRETENSÃO PUNITIVA. RECONHECIDA EM DECISÃO DO SUPREMO TRIBUNAL FEDERAL. PRESCRITIBILIDADE DO RESSARCIMENTO AO ERÁRIO FUNDADA EM DECISÃO DE TRIBUNAL DE CONTAS. AÇÃO DE IMPROBIDADE ADMINISTRATIVA COM PEDIDO DE RESSARCIMENTO JÁ EM CURSO. AGRAVO REGIMENTAL A QUE SE NEGA PROVIMENTO. I - O acórdão do TCU determinou a formação de processo administrativo para avaliarem, efetivamente, a eventual responsabilização do agravado para o ressarcimento do dano ao erário, contrariando, assim, autoridade desta Corte no MS 35.512/DF, uma vez que houve a concessão da segurança para declarar a ocorrência da prescrição da pretensão punitiva do TCU em relação às infrações imputadas a ele, destacando-se que a União poderia perseguir os valores referentes ao ressarcimento dos danos na esfera judicial. II - Agravo regimental a que se nega provimento. (Rcl 39497 AgR. Órgão julgador: Segunda Turma. Relator (a) : Min. RICARDO LEWANDOWSKI. Julgamento: 10/10/2020) 
Ementa: MANDADO DE SEGURANÇA. DIREITO ADMINISTRATIVO. TRIBUNAL DE CONTAS DA UNIÃO. SERVIDOR DA SECRETARIA DE SAÚDE DO ESTADO DO ACRE. FISCALIZAÇÃO OMISSA E DEFICIENTE NA EXECUÇÃO DE DOIS CONVÊNIOS FIRMADOS ENTRE A SECRETARIA ESTADUAL E O MINISTÉRIO DA SAÚDE. APLICAÇÃO DE MULTA. ARTS. 28, II, E 58, II, DA LEI 8.443/1992. ART. 268, II, DO REGIMENTO INTERNO DO TCU. PRESCRIÇÃO DA PRETENSÃO SANCIONATÓRIA. OCORRÊNCIA. APLICAÇÃO DA LEI 9.873/1999. PRECEDENTES DESTE STF. MEDIDA LIMINAR DEFERIDA E RATIFICADA NO EXAME DE MÉRITO. SEGURANÇA CONCEDIDA PARA AFASTAR A MULTA APLICADA. 1. A prescrição da pretensão punitiva do TCU é regulada pela Lei 9.873/1999, descabendo a aplicação do prazo decenal previsto na legislação civil (art. 205 do Código Civil) . Ao revés, incide o prazo quinquenal previsto na Lei 9.873/1999 (MS 32201, Rel. Min. Roberto Barroso, PRIMEIRA TURMA, DJe 7/8/2017; MS 35.512-AgR, Rel. Min. Ricardo Lewandowski, SEGUNDA TURMA, DJe 21/6/2019) . 2. In casu, na linha do parecer apresentado pelo Ministério Público Federal e da decisão liminar de minha lavra, é inequívoca a superação do prazo prescricional quinquenal. Os ilícitos apontados pela Corte de Contas ocorreram em julho de 2006, tendo o processo de auditoria sido instaurado em 9/10/2006. A ordem de citação do responsável para a audiência, por sua vez, ocorreu em 25/6/2007. Entretanto, a decisão condenatória recorrível foi exarada somente em 31/5/2016, data da prolação do Acórdão 3513/2016-TCU-Primeira Câmara. 3. Ex positis, CONCEDO A SEGURANÇA unicamente para afastar a sanção de multa aplicada ao impetrante, nos autos da Tomada de Contas Processo 023.288/2006-0, máxime da ocorrência de prescrição da pretensão punitiva do Tribunal de Contas da União. MS 35940. (Órgão julgador: Primeira Turma. Relator (a) : Min. LUIZ FUX. Julgamento: 16/06/2020) .
14.1.4. Essa orientação também foi seguida nas seguintes decisões monocráticas: MS 36.127-MC/DF e MS 35.940-MC/DF, Rel. Min. Luiz Fux; MS 35.294, MS 35.539/DF e MS 35.971-TP/DF, Rel. Min. Marco Aurélio; MS 34.256 MC/DF, MS 36.054-MC e MS 36.067-MC/DF, Rel. Min. Ricardo Lewandowski.
14.1.5. O Supremo Tribunal Federal tem se pronunciado no sentido de reconhecer não só a aplicação da prescrição quinquenal com fulcro na interpretação da Lei 9.873/1999, mas também a incidência dos marcos interruptivos do prazo prescricional consignados na referida lei, tantas vezes quanto presentes os suportes fáticos (MS 32201, Relator: Min. Roberto Barroso) . 
14.1.6. Entendimento que também foi adotado nas seguintes decisões monocráticas: MS 36.054, MS 34.256-MC, MS 35.512 e MS 36.067-MC, todos de relatoria do Min. Ricardo Lewandowski; MS 35.294, MS 35.539 e MS 35.971-TP, todos de relatoria do Min. Marco Aurélio; MS 32.201, Rel. Min. Roberto Barroso, e MS 36.127-MC e MS 35.940-MC, Min. Luiz Fux.
14.1.7. Em relação ao termo inicial da contagem do prazo prescricional, o "caput" do art. 1º da Lei 9.873/1999 oferece solução que não destoa do modelo adotado pelo TCU no incidente de uniformização de jurisprudência, em que se examinou a prescrição da pretensão punitiva, nos termos do Acórdão 1441/2016-TCU-Plenário (Rel. Min. Benjamin Zymler) , com a adição da particularidade de explicitar o caso de infrações permanentes ou continuadas:
a) Regra geral: "data da prática do ato"  (o que equivale a "ocorrência da irregularidade sancionada") ;
b) Regra especial: "no caso de infração permanente ou continuada, do dia em que tiver cessado".
14.1.8. A Lei 9.873/1999, no art. 2º, estabelece as causas interruptivas da prescrição punitiva, consoante abaixo transcrito, já na redação conferida pela Lei 11.941/2009:
Art. 2º Interrompe-se a prescrição da ação punitiva:
I - pela notificação ou citação do indiciado ou acusado, inclusive por meio de edital;
II - por qualquer ato inequívoco, que importe apuração do fato;
III - pela decisão condenatória recorrível.
IV - por qualquer ato inequívoco que importe em manifestação expressa de tentativa de solução conciliatória no âmbito interno da administração pública federal.
14.1.9.O quadro a seguir indica alguns eventos processuais, ocorridos no curso de uma TCE (fase interna e externa) - instaurada em razão de irregularidades na aplicação de recursos da União transferidos a entes subnacionais - que poderiam ser enquadrados nas causas de interrupção da prescrição acima apontadas, sem prejuízo, é claro, de outras ocorrências fáticas elegíveis como marco interruptivo, a depender da forma de proceder de cada entidade ou órgão tomador de contas.
	I - pela notificação ou citação do indiciado ou acusado, inclusive por meio de edital;
	 (i) notificação no âmbito do procedimento administrativo de ressarcimento previamente à instauração da TCE;
 (ii) notificação efetuada pelo órgão tomador de contas acerca da instauração da TCE;
 (iii) ato que ordenar a citação efetuada pelo TCU.
*Data da ciência da notificação ou citação pelos responsáveis ou de publicação do edital no DOU.

	II - por qualquer ato inequívoco, que importe apuração do fato;
* procedimento que evidencie a apuração dos fatos irregulares, com o objetivo quantificar o dano e identificar possíveis responsáveis.
	 (i) relatório de sindicância ou PAD;
 (ii) relatório de apuração de irregularidades referente ao processo administrativo prévio à instauração da TCE;
 (iii) relatórios de fiscalização, pareceres, despachos, informações e memorandos relacionados à apuração dos fatos irregulares;
 (iv) relatório do tomador de contas;
 (v) relatório do controle interno; 
 (vi) termo de instauração ou designação de instauração da TCE;
 (vii) autuação da TCE no TCU; entre outras causas.
*Há quem inclua nesse grupo diligências que comprovam providências do responsável sobre as irregularidades investigadas.

	III - pela decisão condenatória recorrível.
	 (i) Verifica-se apenas no âmbito do TCU com a data da prolação do acórdão condenatório recorrível.

	IV - por qualquer ato inequívoco que importe em manifestação expressa de tentativa de solução conciliatória no âmbito interno da administração pública federal.
	 (i) pedido de parcelamento;
 (ii) pagamento parcial do débito;
 (iii) qualquer manifestação do responsável que demonstre claramente a sua intenção de recolher o débito.

14.1.10. Bem se vê, portanto, que haveria uma multiplicidade de causas de interrupção da prescrição, conforme se depreende do art. 2º da Lei 9.873/1999. Tal exegese encontra respaldo em precedentes do STF, a exemplo do que se decidiu no julgamento do MS 36067 (Rel. Min. Ricardo Lewandowski) , com destaque para trecho do voto em que o Relator reconhece cinco causas de interrupção da prescrição, in verbis:
 (...) Assim, faz-se necessário levar em consideração que, apesar de os fatos objeto da apuração conduzida pela Corte de Contas remontarem aos anos de 1999 e 2000, período no qual o impetrante era Secretário de Saúde municipal, o Tribunal de Contas da União deu prosseguimento à tomada de contas especial por ter constatado a ocorrência de 5 causas interruptivas da prescrição, a saber: a) relatório de auditoria em conjunto realizada pelo Denasus e pela Secretaria Federal de Controle, lavrado em 06/07/2001, sendo este, certamente, um ato inequívoco que importou a apuração do fato  (art. 2º, II, da Lei n. 9.873/1999) ; b) instauração de Tomada de Contas Especial pelo FNS, ocorrida em 05/10/2005, sendo este também, certamente, um ato inequívoco que importou a apuração do fato (art. 2º, II, da Lei n. 9.873/1999) ; c) a autuação da presente Tomada de Contas Especial no âmbito do Tribunal de Contas da União, ocorrida em 12/08/2008, sendo este também, certamente, um ato inequívoco que importou a apuração do fato (art. 2º, II, da Lei n. 9.873/1999) ; d) o ato que ordenou a citação do responsável, ora impetrante, ocorrida em 12/07/2010 (art. 2º, I, da Lei n. 9.873/1999) ; e e) o exercício do poder punitivo ocorrido em 20/06/2012, data da prolação do Acórdão 1563/2012-TCU-Plenário (art. 2º, III, da Lei n. 9.873/1999) .
14.1.11. No caso concreto, tendo como parâmetro a tese firmada pelo STF, no RE 636.886, no sentido de que ambas as pretensões do TCU (sancionatória e ressarcitória) sujeitam-se ao prazo prescricional de 5 anos previsto na Lei 9.873/1999, considerando, ainda, o sistema prescricional descrito na citada lei, inclusive as causas de suspensão e de interrupção da prescrição, temos os seguintes eventos processuais:
a) Parecer Técnico 796/2010, de 27/4/2010 (peça 20) ;
b) Nota Técnica de Reanálise 1136/2010, de 25/10/2010 (peça 33) ,
c) Parecer de Reanálise 0032/2012, de 6/1/2012  (peça 38) ,
d) Nota Técnica de Reanálise 413/2012, de 3/10/2012  (peça 39) ,
e) Carimbo dos correios indicando o recebimento do Ofício 1815/2012/MTur, de 5/3/2013  (peça 42) ,
f) Parecer Financeiro 1098/2017, de 24/10/2017  (peça 47) ,
g) Relatório de Auditoria 1159/2019, de 30/4/2020  (peça 63) ,
h)	Despacho do titular da Secex/TCE autorizando a realização das citações propostas, de 22/4/2021 (peça 72) .
14.1.12. Analisando-se a sequência de eventos processuais enumerados no item anterior, os quais teriam o condão de interromper a prescrição da ação punitiva desta Corte no entender do STF, observa-se que não teria transcorrido o prazo prescricional de 5 (cinco) anos entre cada evento processual e o seguinte. Portanto, mesmo levando-se em consideração o entendimento do STF, não teria ocorrido a prescrição da pretensão sancionatória e ressarcitória a cargo do TCU.
14.1.13. Além disso, caso concreto tratado no RE 636.886 (tema 899 da repercussão geral) diz respeito à fase de execução judicial de deliberação do Tribunal de Contas, tanto assim que, para deslindá-lo, foi necessária a aplicação da Lei 6.830/1980, a Lei de Execuções Fiscais, diploma legal evidentemente inaplicável à fase que antecede a formação do título executivo extrajudicial, caracterizada pela atuação do órgão de controle externo até a prolação do acórdão.
14.1.14. Veja-se que foram opostos embargos declaratórios contra a referida decisão do STF, os quais foram rejeitados pela maioria da Suprema Corte (Plenário, Sessão Virtual de 13.8.2021 a 20.8.2021) , confirmando, portanto, a abrangência da deliberação prolatada na fixação do tema 899, razão por que se deve adotar a orientação prevalente no TCU, no sentido de que a matéria ali tratada alcançaria tão somente a fase judicial de cobrança do título extrajudicial, não atingindo os processos de controle externo, mantendo-se, desse modo,  a interpretação adotada pela Suprema Corte, em 2008, no Mandado de Segurança - MS 26.210, oportunidade em que foi definida a tese da imprescritibilidade das ações de ressarcimento ao erário:
A suspensão pelo STF das demandas nas quais esteja em questão a prescritibilidade da pretensão de ressarcimento ao erário com base em decisão de tribunal de contas (RE 636.886/STF) alcança tão somente a fase judicial de cobrança do título extrajudicial, não atingindo os processos de controle externo em trâmite. Até julgamento definitivo em contrário pelo STF, permanece o entendimento do TCU acerca da imprescritibilidade das pretensões de ressarcimento decorrentes de tomadas de contas especiais. (Acórdão 1267/2019-TCU-Plenário, Relator: Min. AROLDO CEDRAZ) 
A suspensão pelo STF das demandas nas quais esteja em questão a prescritibilidade da pretensão de ressarcimento ao erário com base em decisão de tribunal de contas (RE 636.886/STF) alcança tão somente a fase judicial de cobrança do título extrajudicial, não atingindo os processos de controle externo em trâmite. Até julgamento definitivo em contrário pelo STF, permanecem imprescritíveis as pretensões de ressarcimento decorrentes de tomadas de contas especiais. (Acórdão 7930/2018-TCU-Segunda Câmara, Relatora: Min. ANA ARRAES) .
14.1.15. Por outro lado, especificamente no que tange à prescrição da pretensão punitiva, verifica-se que o Acórdão 1441/2016-TCU-Plenário, Relator Ministro Benjamin Zymler, que uniformizou a jurisprudência acerca dessa questão, subordinou tal prescrição ao prazo prescricional geral indicado no art. 205, do Código Civil, que é de dez anos, contado da data de ocorrência da irregularidade sancionada, nos termos do art. 189, do Código Civil, sendo este prazo interrompido pelo ato que ordenar a citação, a audiência ou a oitiva do responsável.
14.1.16. No caso em exame, ocorreu a prescrição da pretensão punitiva, uma vez que a irregularidade sancionada ocorreu em 13/1/2009 (data da entrada do repasse federal na conta específica do convênio, peça 25) e o ato de ordenação da citação ocorreu em 22/4/2021 (peça 72) .
14.1.17. Portanto, diferente do entendimento esposado pelos responsáveis, não se configurou a prescrição, em relação ao ressarcimento dos danos ao erário, embora tenha ocorrido a prescrição quanto à competência sancionatória deste Tribunal.
14.2. Quanto ao mérito, segundo informação da defesa a documentação anexada seria capaz de comprovar a realização do evento, a Execução do Plano de Trabalho e a Execução Financeira. Contudo, ao analisar a documentação acostada às peças 80 a 86 não se verificou o saneamento das irregularidades imputadas, conforme demonstra-se a seguir:
14.2.1. Irregularidade 1: não comprovação da execução física do objeto do convênio.
14.2.1.1. Quanto a divulgação em rádio, no valor de R$ 2.400,00, o responsável encaminhou (peça 85, p. 3) a mesma documentação que já constava nos autos (peça 37) . Dessa forma, não elidiu as irregularidades apontadas no Parecer de Reanálise 32/2012/Mtur (peça 38) : "o convenente encaminhou mapa de mídia (peça 37, p. 3) . No entanto, constam inserções que foram veiculadas fora do período de vigência e não consta nenhuma assinatura no mapa de mídia. Os valores das inserções também não conferem com o que foi aprovado no plano de trabalho". 
14.2.1.2. Quanto ao Trio-elétrico para divulgação, no valor de R$ 1.500, a defesa apresentou a declaração (peça 85, p. 4) , contudo conforme já apontado no Parecer de Reanálise 32/2012/Mtur (peça 38) : a empresa P. Donizeti Fiori-ME que atestou ter feito a divulgação, não possui atividade econômica, conforme cadastro da Receita Federal, apta a prestação do referido serviço.
14.2.2. Dessa forma, rejeita-se as alegações de defesa do responsável sobre a execução física parcial. 
14.2. Irregularidade 2: não comprovação da execução financeira do objeto do convênio.
14.2.1. Quando à não apresentação de comprovantes de transferências bancárias/saques (TED/DOC/Cheque) , a defesa permaneceu sem apresentar os comprovantes capazes de suportar as retiradas (cheques 85001 e 850002) que constam no extrato bancário da conta específica do convênio (peça 84, p. 13 e peça 86, p. 13) .
14.2.2.Destaca-se, ainda, que nas notas de empenho (peça 84, p. 6 e 8) não constam as assinaturas das empresas contratadas, atestando o recebimento dos valores. Desse modo, não se localizou, nem mesmo, comprovantes de pagamento ao fornecedor, em que conste o nome do beneficiário, número da agência e conta bancária em que foi efetuado o crédito.
14.3. Quando à nota fiscal 69, no valor de R$ 63.000,00 da empresa Aspe Produções e Eventos (peça 84, p. 9) e à nota fiscal 254 no valor de R$ 48.600,00, de Ivan Perpetuo da Silva - ME (peça 84, p. 7) , tais documentos também permaneceram sem o atesto de recebimento dos serviços. 
14.4.Quanto ao argumento de que o responsável não pode ser responsabilizado pela documentação não encontrada na prefeitura, pois seria obrigação do ente municipal guardar a documentação solicitada, verifica-se que o Sr. José Abreu Valle estava à frente da administração municipal quando encaminhou a prestação de contas do presente convênio, em 10/2/2009 (peça 10) e também os complementos (peças 24, 34 e 35) , em 24/8/2010 e 30/11/2010, mas mesmo assim não envidou esforços em enviar a documentação comprobatória da boa e regular execução financeira. 
14.5. Ainda sobre a responsabilidade do Sr. José Abreu Valle, signatário do Termo de Convênio 701880/2008, cita-se a Cláusula Sétima do instrumento
CLÁUSULA SÉTIMA - DA MOVIMENTAÇÃO DA CONTA ESPECÍFICA E DA APLICAÇÃO DOS RECURSOS 
Os recursos transferidos pelo CONCEDENTE e os referentes à Contrapartida financeira serão, obrigatoriamente, mantidos em conta bancária específica do Convênio e somente poderão ser utilizados para pagamento de despesas constantes do Plano de Trabalho ou para aplicação no mercado financeiro, nas hipóteses previstas em lei, em conformidade com o disposto no art. 10, do Decreto nº 6.170/2007, atualizado, e no art. 50 da Portaria Interministerial nº 127/2008, atualizada.
PARÁGRAFO PRIMEIRO. Os pagamentos à conta de recursos recebidos da União, previsto no caput desta Cláusula, estão sujeitos à identificação do beneficiário final e à obrigatoriedade de depósito em sua conta bancária.
14.6. Com isso, rejeita-se as alegações de defesa do responsável, tendo em vista que os argumentos apresentados não lograram êxito em apresentar os comprovantes necessários a provar a regular execução financeira.
Prescrição da Pretensão Punitiva
15.Vale ressaltar que a pretensão punitiva do TCU, conforme Acórdão 1441/2016-TCU-Plenário, Relator: Benjamin Zymler, que uniformizou a jurisprudência acerca dessa questão, subordina-se ao prazo geral de prescrição indicado no art. 205 do Código Civil, que é de dez anos, contado da data de ocorrência da irregularidade sancionada, nos termos do art. 189 do Código Civil, sendo este prazo interrompido pelo ato que ordenar a citação, a audiência ou a oitiva dos responsáveis.
16. No caso em exame, ocorreu a prescrição da pretensão punitiva, uma vez que a irregularidade sancionada ocorreu em 24/3/2009 (data do prazo final da apresentação da prestação de contas) e o ato de ordenação da citação ocorreu em 22/4/2021 (peça 72) .
CONCLUSÃO
17. Em face da análise promovida no item 14, verifica-se que o Sr. José Antônio Abreu do Valle não logrou comprovar a boa e regular aplicação dos recursos. Ademais, inexistem nos autos elementos que demonstrem a boa-fé do responsável ou a ocorrência de outras excludentes de culpabilidade.
18. Tendo em vista que não constam dos autos elementos que permitam reconhecer a boa-fé do responsável, sugere-se que as suas contas sejam julgadas irregulares, nos termos do art. 202, § 6º, do Regimento Interno do TCU, condenando-o ao débito atualizado monetariamente e acrescido de juros de mora, nos termos do art. 202, §1º do Regimento Interno do TCU, descontado o valor eventualmente recolhido.
PROPOSTA DE ENCAMINHAMENTO
19. Ante o exposto, submetem-se os autos à consideração superior com a proposta de:
 rejeitar as alegações de defesa apresentadas pelo Sr. José Antônio Abreu do Valle (CPF: XXX.460.478-XX) ;
 julgar irregulares, nos termos dos arts. 1º, inciso I, 16, inciso III, alínea "c", da Lei 8.443/1992, c/c os arts. 19 e 23, inciso III, da mesma Lei, as contas do Sr. José Antônio Abreu do Valle (CPF: XXX.460.478-XX) , ex-prefeito de Sebastianópolis do Sul - SP, condenando-o ao pagamento da importância a seguir especificada, atualizada monetariamente e acrescida dos juros de mora, calculada a partir da data discriminada até a data da efetiva quitação do débito, fixando-lhe o prazo de quinze dias, para que comprove, perante o Tribunal, o recolhimento da referida quantia aos cofres do Tesouro Nacional, nos termos do art. 23, inciso III, alínea "a", da citada lei, c/c o art. 214, inciso III, alínea "a", do Regimento Interno do TCU. 
	Data de ocorrência
	Valor histórico (R$) 
	Identificador da parcela

	13/1/2009
	100.000,00
	D1

        Valor atualizado do débito (com juros) em 25/1/2022: R$ 279.948,04
c) autorizar, desde logo, a cobrança judicial das dívidas, caso não atendidas a notificação, na forma do disposto no art. 28, inciso II, da Lei 8.443/1992;
d) autorizar também, desde logo, se requerido, com fundamento no art. 26, da Lei 8.443, de 1992, c/c o art. 217, §§ 1º e 2º do Regimento Interno do TCU, o parcelamento da (s) dívida (s) em até 36 parcelas, incidindo, sobre cada parcela, corrigida monetariamente, os correspondentes acréscimos legais, fixando-lhe o prazo de quinze dias, a contar do recebimento da notificação, para comprovar, perante o Tribunal, o recolhimento da primeira parcela, e de trinta dias, a contar da parcela anterior, para comprovar os recolhimentos das demais parcelas, devendo incidir, sobre cada valor mensal, atualizado monetariamente, os juros de mora devidos, no caso do débito, na forma prevista na legislação em vigor, alertando os responsáveis de que a falta de comprovação do recolhimento de qualquer parcela importará o vencimento antecipado do saldo devedor, nos termos do § 2º do art. 217 do Regimento Interno deste Tribunal; 
e) enviar cópia do Acórdão a ser prolatado à Procuradoria da República no Estado de São Paulo, nos termos do § 3º do art. 16 da Lei 8.443/1992, c/c o § 7º do art. 209 do Regimento Interno do TCU, para adoção das medidas cabíveis.
f) enviar cópia do Acórdão que vier a ser proferido ao Ministério do Turismo e ao responsável, para ciência, informando que a presente deliberação, acompanhada do Relatório e do Voto que a fundamenta, está disponível para a consulta no endereço www.tcu.gov.br/acordaos, além de esclarecer que, caso requerido, o TCU poderá fornecer sem custos as correspondentes cópias, de forma impressa;
g) 	informar à Procuradoria da República no Estado de São Paulo, que a presente deliberação, acompanhada do Relatório e do Voto que a fundamenta, está disponível para a consulta no endereço www.tcu.gov.br/acordaos, além de esclarecer que, caso requerido, o TCU poderá fornecer sem custos as correspondentes cópias, de forma impressa; e
h) informar à Procuradoria da República no Estado de São Paulo, nos termos do parágrafo único do art. 62 da Resolução TCU 259/2014, os procuradores e membros do Ministério Público credenciados nesta Corte podem acessar os presentes autos de forma eletrônica e automática, ressalvados apenas os casos de eventuais peças classificadas como sigilosas, as quais requerem solicitação formal."
	É o Relatório.

Jeronimo Figueira da Costa Filho (73.497/OAB-SP), representando José Antônio Abreu do Valle.

Subprocurador-Geral Lucas Rocha Furtado.

TOMADA DE CONTAS ESPECIAL. NÃO COMPROVAÇÃO DA BOA E REGULAR APLICAÇÃO DE RECURSOS DE CONVÊNIO CELEBRADO COM O MINISTÉRIO DO TURISMO. CITAÇÃO. REJEIÇÃO DAS ALEGAÇÕES DE DEFESA. PRESCRIÇÃO DA PRETENSÃO PUNITIVA. CONTAS IRREGULARES COM DÉBITO E SEM MULTA. CIÊNCIA.

TOMADA DE CONTAS ESPECIAL (TCE)

Secretaria de Controle Externo de Tomada de Contas Especial (SecexTCE).

Para a execução do Convênio 01477/2008, firmado com o Ministério do Turismo, tendo como objeto a "Realização da Semana Pré-Reveillon nos dias 28/12/2008, 29/12/2008 e 30/12/2008 na Praça Central do Município", foram repassados recursos federais ao município de Sebastianópolis do Sul/SP, no montante de R$ 100.000,00, cuja regular aplicação não restou comprovada pelo responsável, Sr. José Antônio Abreu do Valle, ex-prefeito, tendo em vista a ausência de documentação da prestação de contas, com termo final em 24/3/2009.
2.	A fase interna desta TCE obedeceu à regência normativa para a espécie e resultou na constatação de prejuízo ao Erário e na identificação do responsável.
3.	Remetido o processo ao Tribunal, a unidade técnica promoveu a citação do ex-prefeito, que compareceu aos autos com alegações de defesa, as quais foram analisadas e rejeitadas pela unidade instrutiva, com proposta, ao final, pela irregularidade das contas e condenação em débito, mas sem a aplicação da multa prevista no art. 57 da Lei n. 8.443/1992, uma vez que ocorreu a prescrição da pretensão punitiva, a teor do disposto no Acórdão 1441/2016-TCU-Plenário.
4.	Como visto no relatório precedente, o responsável não logrou êxito em comprovar a execução física do objeto do convênio, eis que não foram apresentados os elementos aptos a atestar, de modo inequívoco, a execução dos itens previstos no plano de trabalho e, por consequência, a realização do evento, conforme detida análise efetuada pela unidade técnica, in verbis:
"14.2.1. Irregularidade 1: não comprovação da execução física do objeto do convênio.
14.2.1.1. Quanto a divulgação em rádio, no valor de R$ 2.400,00, o responsável encaminhou (peça 85, p. 3) a mesma documentação que já constava nos autos (peça 37) . Dessa forma, não elidiu as irregularidades apontadas no Parecer de Reanálise 32/2012/Mtur (peça 38) : "o convenente encaminhou mapa de mídia (peça 37, p. 3) . No entanto, constam inserções que foram veiculadas fora do período de vigência e não consta nenhuma assinatura no mapa de mídia. Os valores das inserções também não conferem com o que foi aprovado no plano de trabalho". 
14.2.1.2. Quanto ao Trio-elétrico para divulgação, no valor de R$ 1.500, a defesa apresentou a declaração (peça 85, p. 4) , contudo conforme já apontado no Parecer de Reanálise 32/2012/Mtur (peça 38) : a empresa P. Donizeti Fiori-ME que atestou ter feito a divulgação, não possui atividade econômica, conforme cadastro da Receita Federal, apta a prestação do referido serviço.
14.2.2. Dessa forma, rejeita-se as alegações de defesa do responsável sobre a execução física parcial. 
14.2. Irregularidade 2: não comprovação da execução financeira do objeto do convênio.
14.2.1. Quando à não apresentação de comprovantes de transferências bancárias/saques (TED/DOC/Cheque) , a defesa permaneceu sem apresentar os comprovantes capazes de suportar as retiradas (cheques 85001 e 850002) que constam no extrato bancário da conta específica do convênio (peça 84, p. 13 e peça 86, p. 13) .
14.2.2. Destaca-se, ainda, que nas notas de empenho (peça 84, p. 6 e 8) não constam as assinaturas das empresas contratadas, atestando o recebimento dos valores. Desse modo, não se localizou, nem mesmo, comprovantes de pagamento ao fornecedor, em que conste o nome do beneficiário, número da agência e conta bancária em que foi efetuado o crédito.
14.3. Quando à nota fiscal 69, no valor de R$ 63.000,00 da empresa Aspe Produções e Eventos (peça 84, p. 9) e à nota fiscal 254 no valor de R$ 48.600,00, de Ivan Perpetuo da Silva - ME (peça 84, p. 7) , tais documentos também permaneceram sem o atesto de recebimento dos serviços. 
14.4.Quanto ao argumento de que o responsável não pode ser responsabilizado pela documentação não encontrada na prefeitura, pois seria obrigação do ente municipal guardar a documentação solicitada, verifica-se que o Sr. José Abreu Valle estava à frente da administração municipal quando encaminhou a prestação de contas do presente convênio, em 10/2/2009 (peça 10) e também os complementos (peças 24, 34 e 35) , em 24/8/2010 e 30/11/2010, mas mesmo assim não envidou esforços em enviar a documentação comprobatória da boa e regular execução financeira. 
14.5. Ainda sobre a responsabilidade do Sr. José Abreu Valle, signatário do Termo de Convênio 701880/2008, cita-se a Cláusula Sétima do instrumento
CLÁUSULA SÉTIMA - DA MOVIMENTAÇÃO DA CONTA ESPECÍFICA E DA APLICAÇÃO DOS RECURSOS 
Os recursos transferidos pelo CONCEDENTE e os referentes à Contrapartida financeira serão, obrigatoriamente, mantidos em conta bancária específica do Convênio e somente poderão ser utilizados para pagamento de despesas constantes do Plano de Trabalho ou para aplicação no mercado financeiro, nas hipóteses previstas em lei, em conformidade com o disposto no art. 10, do Decreto nº 6.170/2007, atualizado, e no art. 50 da Portaria Interministerial nº 127/2008, atualizada.
PARÁGRAFO PRIMEIRO. Os pagamentos à conta de recursos recebidos da União, previsto no caput desta Cláusula, estão sujeitos à identificação do beneficiário final e à obrigatoriedade de depósito em sua conta bancária.
14.6. Com isso, rejeita-se as alegações de defesa do responsável, tendo em vista que os argumentos apresentados não lograram êxito em apresentar os comprovantes necessários a provar a regular execução financeira.
5.	Em sua defesa, o ex-prefeito alegou ainda, em resumo, a ocorrência da prescrição (art. 205 do Código Civil) , bem assim que haveria apenas falhas formais, subsistindo a documentação da realização do evento, eis que a Prefeitura Municipal estava obrigada a manter os documentos comprobatórios do Convênio pelo prazo de dez anos. Porém, não teriam sido localizados e, por tal razão, o defendente não poderia ser responsabilizado pelo fato.
6.	Com efeito, não assiste razão ao ex-prefeito em nenhuma de suas alegações, e não foi juntada, aos autos, a documentação e as evidências comprobatórias da efetiva realização do evento.
7.	Nesse contexto, pertinente informar a pacífica jurisprudência desta Corte de Contas no sentido de que, ex vi do art. 70, parágrafo único, da Constituição Federal, e do art. 93 do Decreto-lei nº 200/1967, o ônus de comprovar a regularidade integral na aplicação dos recursos públicos compete ao gestor, por meio de documentação consistente, que demonstre cabalmente os gastos efetuados, bem assim o nexo causal entre estes e os recursos repassados.
8.	Assim, concordo com a instrução da unidade técnica, que abordou, com bastante propriedade, todas as questões necessárias ao deslinde do feito, esgotando a análise da matéria e tornando desnecessária a adução de considerações adicionais.
9.	E, quanto ao débito especificamente, importa reafirmar, nesta oportunidade, que a jurisprudência desta Corte de Contas ainda é pacífica no sentido de que as ações de ressarcimento movidas pelo Estado contra os agentes causadores de danos ao Erário são imprescritíveis, nos termos do art. 37, § 5º, da Constituição Federal, da Súmula TCU 282 e de farta jurisprudência do Tribunal.
10	Desse modo, acolho como razões de decidir o exame e as conclusões oferecidos na instrução e, destarte, entendo que o Tribunal deve proferir julgamento pela irregularidade das contas do ex-gestor municipal, condenando-o ao pagamento do débito apurado nos autos.
11.	Por fim, deve ser autorizado, desde já, o parcelamento do débito, bem assim a respectiva cobrança judicial, caso não atendida a notificação.
12.	Outrossim, faz-se necessária a remessa de cópia da deliberação a ser proferida, ao órgão regional da Procuradoria da República no Estado de São Paulo, para as providências cabíveis, ex vi do § 7o, in fine, do art. 209 do Regimento Interno do TCU.
	Ante o exposto, VOTO por que seja adotada a deliberação que ora submeto a este Colegiado.
TCU, Sala das Sessões, em 17 de maio de 2022.
AROLDO CEDRAZ 
Relator